---
title: "Advanced Survey Statistics: Disclosure Control"
subtitle: "Part 2: Basics"
author: "Matthias Templ"
date: FU-Berlin, 2019
output:
  beamer_presentation:
    includes:
      in_header: ../header.tex
---

```{r setup, include=FALSE}
knitr::opts_chunk$set(echo = FALSE)
```

```{r, message=FALSE, warning=FALSE, echo=FALSE}
library(ggplot2)
theme_set(theme_grey() + theme(text=element_text(size = 20)))
```


## \"Uberblick

Im Folgenden werden vor allem Begriffe eingef\"uhrt.

- Variablentypen bzgl. Statistischer Geheimhaltung
- Arten der Re-identifizierung
- Disclosure Risk vs. Data Utility

Buch Kapitel 2

## Variablentypen

\includegraphics[width = 0.9\textwidth]{types}

## Arten von Merkmalen in Daten (1/2)

1. Global-eindeutige (z.B. Versicherungsnummer) und **direkte Identifikatoren** (z.B. genaue Adresse) unbedingt löschen oder pseudo-anonymisieren.
2. **Quasi-Identifikatoren** (z.B. PLZ, Alter, Geschlecht), abgekürzt QIDs:
Attribute die für eine Re-Identifikation genutzt werden können; heissen
auch Key Variables/**Schl\"usselvariablen**, Indirect Identifiers oder Implicit Identifiers. Salopp: Jene Variablen die sich mit anderen am Markt erh\"altlichen Populationen (oder Stichproben) \"uberschneiden.
3. **Sensible Attribute** (z.B. Krankheitsstatus, Kosten, ...): Schützenswerte
Informationen mit denen Individuen nicht assoziiert werden wollen.
4. **Nicht-Sensible Attribute**: Informationen deren Kenntnis keinen
Datenschutzverstoss darstellt.

## Arten von Merkmalen in Daten (2/2)

5. Linked (auch manchmal Ghost-Variablen genannt): Wenn Region suppressed wird, sollte auch Gemeinde-ID suppressed werden. 
6. Gewichtsvektor: Stichprobengewichte m\"ussen bei SDC ber\"ucksichtigt werden. Risiko einer Identifizierung ist h\"oher, wenn man die Daten der Population hat, als nur von einer Stichprobe.
7. Hierachien/Cluster: Beispiel ist European Structural Earnings Statistics. Hier werden in der ersten Stufe Firmen gezogen, in der 2. Stufe Personen aus den gezogenen Firmen. Clusterbespiel: European Statistics on Income and Living Conditions: hier werden Haushalte gezogen und von allen Personen im Haushalt Informationen abgefragt.

## Arten der Re-identifizierung (disclosure)

- **Identity disclosure**. Link des Datensatzes mit externen Daten sodass Person identifiziert wird. 
    * Beispiel: Versichertendaten \"uber Personen inklusive Krankheitsbilder. Match der Quasi-Identifiers (Alter, Geschlecht, Wohngemeinde) mit Daten von GfK welche Namen enth\"alt. Falls Link f\"ur eine Person erfolgreich, weiss der Datenangreifer nun welche Krankheiten diese Person hatte.
    
## Arten der Re-identifizierung (disclosure)

- **Attribute Disclosure**. 
    * Beispiel 1: DeStatis gibt Daten an Externe in denen **alle** dunkelh\"autigen Menschen zwischen 50 und 60 in Region 1234 r\"om/kath. sind. 
    * \begin{tabular}{|l|ccc|c|}
\toprule
 & \multicolumn{3}{c|}{key variables} & sensitive variable \\
 \cmidrule(r){1-1} \cmidrule(r){2-4} \cmidrule(r){5-5}
obs & race & age & region & religion \\
\midrule
1 & black & 50--60 & 1234 & roman/catholic \\
2 & black & 50--60 & 1234 & roman/catholic \\
3 & black & 50--60 & 1234 & roman/catholic \\
4 & black & 50--60 & 1234 & roman/catholic \\
\bottomrule
\end{tabular}

$\longrightarrow$ nun weiss man von diesen **Individuen** eine sensitive Information.

## Arten der Re-identifizierung (disclosure)

- **Inferencial Disclosure**. Wenn die modellbasierte einer sensitiven Variable den wahren Wert sch\"atzt. 

Beispiel: Wir verwenden das Buch, Seite 40.


## \"Ubungen

Exercises Buch Seite 41

Machen Sie sich mit den Daten aus Question 2.1. und 2.2. vom Buch vertraut.

- 2.1: Folgen Sie den Anweisungen
- Diskutieren Sie mit Ihrem Sitznachbarn a-d (Question 2.1 und 2.2)


## RU-Maps

Wir wissen: 

- je h\"oher das Re-identifizierungsrisiko von Personen, desto schlechter
- je massiver in die Daten eingegriffen wird um das Risiko zu senken, desto schlechter, da die Datenqualit\"at leidet.

Optimal ist also eine Methode die es schafft, das Risiko zu senken und die Datenqualit\"at hoch h\"alt.

- Um Methoden zu vergleichen und Parametereinstellungen von Methoden zu vergleichen, eignen sich **Risk-Utilitiy Maps**.

## RU-Maps

\includegraphics[width = 0.9\textwidth]{ru-map-ut.png}

## R'U'-Maps (eigentlich R-IL Maps)

- Statt Utility kann der Informationsverlust bewertet werden.

\begin{center}
\includegraphics[width = 0.7\textwidth]{/Users/teml/workspace/sdc-springer/book/figure/rumap-1-save.pdf}
\end{center}
